臺灣高等法院高雄分院民事判決　　　　 96年度上易字第131號
上　訴　人　乙○○
訴訟代理人　丙○○
被上訴人　　甲○○
訴訟代理人　石繼志律師
　　　　　　邱超偉律師
上列當事人間請求損害賠償事件，上訴人對於民國96年5 月10日
臺灣高雄地方法院95年度重訴字第295 號第一審判決提起上訴，
    主      文
原判決廢棄。
被上訴人在第一審之訴及假執行之聲請駁回。
第一、二審訴訟費用由被上訴人負擔。
    事實及理 由
一、被上訴人主張：伊原為高雄市民政局長，任職期間自民國87
    年（原判決誤繕為84年）12月起至92年3 月31日止，任職前
    後未曾向大眾商業銀行股份有限公司（下稱大眾銀行）借款
    。詎當時身為立法委員之上訴人竟意圖散布於眾，企圖以不
    實之言論毀損伊之名譽，而於92年9 月3日 晚間，在中國電
    視股份有限公司（下稱中視）電視頻道播出之「文茜小妹大
    」節目中指稱：「其實我最近我聽大眾銀行在跟我講，甲○
    ○原先在大眾銀行借了新台幣（以下同）2 千多萬元，但是
    他當民政局局長這2 年多，他把這2 千多萬元全部都清償完
    了，那大眾銀行就覺得很訝異，為什麼？其實那時候謝市長
    剛當市長的時候，我有寫1 篇，我有在民眾日報寫1 篇，我
    希望說他能夠注意兩個人，我覺得有兩個人是不能用的，一
    個是當時的消防局長陳坤章，一個是民政局長甲○○，後來
    果不其然兩個人都完全出事了」等語，使一般人誤認伊於民
    政局長任職期間有不正之金錢來源，貶抑伊之人格，而毀損
    伊之名譽。伊因上訴人上開侵權行為，精神上受痛苦，爰依
    民法第184 條第1 項前段、第195 條第1 項之規定，請求上
    訴人賠償伊精神慰撫金1,000 萬元本息等情。原審為命上訴
    人應給付被上訴人80萬元本息之判決，並駁回被上訴人其餘
    部分之訴（按駁回部分未據聲明不服）。其答辯聲明：上訴
    駁回。
二、上訴人則以：伊並無毀損被上訴人名譽之意思，且被上訴人
    固非對於大眾銀行有連帶借貸債務，然被上訴人確實對於「
    高雄區中小企業銀行」（下稱高雄企銀）有連帶借貸債務，
    且其積欠之金額「1794萬6,928 元」，亦與其所述之2 千萬
    元大致相符，且被上訴人身為公眾人物，積欠銀行鉅額債務
    ，其間是否涉有利益及不法情事，乃屬可受社會公評之事，
    且伊所稱「甲○○後來出事」等語，亦無與事實不符之處，
    伊之上開言論並非全屬虛構，伊當時身為立法委員，對於可
    受公評之事，為合理適當之評論，自無不法侵害被上訴人名
    譽之情事等語，資為抗辯。其上訴聲明：(一)原判決廢棄。(二)
    被上訴人在第一審之訴駁回。(三)第一、二審訴訟費用由被上
    訴人負擔。
三、兩造不爭執事項：
（一）被上訴人自87年12月起至92年3 月31日止期間任職高雄市
      政府民政局長。
（二）上訴人於92年9 月3 日晚上在中視電視頻道播出之「文茜
      小妹大」節目中指稱：「其實我最近我聽大眾銀行在跟我
      講，甲○○原先在大眾銀行借了2 千多萬元，但是他當民
      政局局長這2 年多，他把這2 千多萬元全部都清償完了，
      那大眾銀行就覺得很訝異，為什麼？其實那時候謝市長剛
      當市長的時候，我有寫1 篇，我有在民眾日報寫1 篇，我
      希望說他能夠注意兩個人，我覺得有兩個人是不能用的，
      一個是當時的消防局長陳坤章，一個是民政局長甲○○，
      後來果不其然兩個人都完全出事了」等語。
四、茲兩造所爭執之事項為：上訴人在上開節目中所為之的言論
    是否不法侵害被上訴人之名譽？經查：
（一）上訴人確有於92年9月3日晚間，在上開節目中為上述之言
      論；又上訴人因上開言論經臺灣高雄地方法院檢察署檢察
      官以94年度偵字第10224 號案認本件上訴人涉犯刑法第31
      0 條第1 項誹謗罪提起公訴，經臺灣高雄地方法院94年度
      易字第1610號刑事判決本件上訴人誹謗罪刑，上訴人上訴
      後經本院95年度上易字第496 號刑事判決改判上訴人無罪
      確定在案等情，為兩造所不爭執，並經本院函調上開刑事
      案卷核明屬實，並有原審就原法院94年度易字第1610號上
      訴人被訴誹謗之刑事卷所附該日錄影光碟之勘驗審理筆錄
      （見原法院94年度易字第1610號刑事卷第122 至第129 頁
      ）及錄影光碟片附於上開刑事案件卷可稽，堪信為真。本
      件被上訴人及其妻王林純純及其子王碩麟，皆未在大眾銀
      行開戶且無任何貸款交易等情，固有大眾銀行92年10月1
      日函、92年11月18日函附卷可稽（見高雄地檢署92年度發
      查字第5478號卷，下稱發查卷第6 、17頁）；但被上訴人
      之妻王林純純係於82年8 月31日，以其所有位於高雄市○
      ○區○○街240 之5 號不動產向「高雄企銀」借款4 千萬
      元，由被上訴人擔任連帶保證人，嗣因未按期清償而經銀
      行自86年5 月21日起進行催收，並就該抵押物聲請強制執
      行，惟因拍賣分配金額僅足清償一部分，乃續對被上訴人
      任職民政局長之薪資執行收取受償，迄至92年5 月20日止
      尚積欠「1794萬6,928 元」；又高雄企銀因經營不善，於
      91年1 月間由中央存款保險公司（下稱存保公司）接管，
      而於92年6月24日將高雄企銀不良債權部分（包括上述179
      4萬6,928元呆帳），標售與龍星昇第五資產管理股份有限
      公司（下稱龍星昇公司），於92年10月27日依金融機構合
      併法規定公告生效將該債權讓與龍星公司等情，已據王林
      純純於刑案中結證屬實（見原法院94年度易字第1610號刑
      事卷第147 、148 頁），並有財團法人金融聯合徵信中心
      92年12月10日函及被上訴人授信資料表、高雄企銀93年3
      月16日函及王林純純保證人甲○○之貸款相關資料（見發
      查卷第23～28頁、第47～55頁）、龍星昇公司95年5 月4
      日函與客戶資料表、戶籍謄本、放款帳卡、收取受償表、
      高雄市政府民政局92年4 月16日函（內容「因被上訴人92
      年3 月31日離職，無法繼續執行扣薪」）、分配表、訴訟
      及催討經過情形、債權讓與聲明書（見原法院94年度易字
      第1610號刑事卷第161 ~180 頁 ）在卷可憑。足證被上訴
      人確有因擔任其妻之借款連帶保證人而負連帶債務，經法
      院執行其妻之財產及其自身之薪資後，仍積欠上述1794萬
      餘元之債務尚未清償等事實。
（二）按發表言論與陳述事實不同，意見為主觀之價值判斷，無
      所謂真實與否，在民主多元社會，各種價值判斷均應容許
      ，而受言論自由之保障，僅能藉由言論之自由市場機制，
      使真理愈辯愈明而達到去蕪存菁之效果。因此，對於可受
      公評之事，縱加以不留餘地或尖酸刻薄之評論，亦受憲法
      之保障，蓋言論自由為人民之基本權利，有個人實現自我
      、促進民主政治、實現多元意見等多重功能，維護言論自
      由即所以促進民主多元社會之正常發展，與個人名譽之可
      能損失，兩相權衡，顯然有較高之價值，國家應給予最大
      限度之保障，使個人名譽為必要之退讓。而權衡個人名譽
      對言論自由之退讓程度時，於自願進入公眾領域之公眾人
      物，或就涉及公眾事務領域之事項，更應為較高程度之退
      讓。是行為人對於公眾人物或所涉公眾事務，以善意發表
      言論，或對於可受公評之事而為適當之評論，或行為人雖
      不能證明言論內容為真實，但所言為真實之舉證責任，仍
      應有相當程度之減輕（證明強度不必至於客觀之真實），
      且不得完全加諸於行為人。倘依行為人所提證據資料，可
      認有相當理由確信其為真實，或對行為人乃出於明知不實
      故意捏造或因重大過失、輕率、疏忽而不知其真偽等不利
      之情節未善盡舉證責任者，均不得謂行為人為未盡注意義
      務而有過失。縱事後證明其言論內容與事實不符，亦不能
      令負侵權行為之損害賠償責任，庶幾與「真實惡意」原則
      所揭櫫之旨趣無悖（參照最高法院95年台上字第2365號判
      決、93年台上字第1979號判決意旨）。又名譽之保護，亦
      應有相當之限制，以為制衡，否則如因保護名譽而致箝束
      言論，自足為社會之害，故以善意發表言論，就可受公評
      之事，而適當之評論者，不問事之真偽，概不予處罰。上
      述個人名譽與言論自由兩者間發生衝突之情形，於民事事
      件上言亦然。是有關上述不罰之規定，於民事事件即非不
      得採為審酌之標準。申言之，行為人之言論雖損及他人名
      譽，惟其言論屬陳述事實時，如能證明其為真實，或行為
      人雖不能證明言論內容為真實，但依其所提證據資料，足
      認為行為人有相當理由確信其為真實者（參見司法院大法
      官釋字第509 號解釋意旨）；或言論屬意見表達，如係善
      意發表，對於可受公評之事，而為適當之評論者，不問事
      之真偽，均難謂係不法侵害他人之權利，尚難令負侵權行
      為損害賠償責任（參照最高法院96年台上字第928 號判決
      意旨）。
（三）上訴人上開談論所稱「甲○○向大眾銀行借2 千多萬元」
      、「當民政局長2 年多把2 千多萬元全部清償」等語，雖
      與上開借款債務之卷證資料並非完全吻合，惟上訴人談論
      之重點中關於「被上訴人向銀行借2 千多萬元」，與被上
      訴人其連帶債務餘額為「1794萬6,928 元」之「近2 千萬
      」，概略之數則相差不遠；又關於上訴人指稱被上訴人係
      向大眾銀行貸款乙節，固有錯誤，但被上訴人確實係因其
      妻向高雄企銀貸款而任連帶保證人有上述連帶貸款債務，
      依一般觀念，夫妻一體，夫妻所負債務，在談論上普遍皆
      以同一債務看待，則與上訴人所談及被上訴人向銀行借款
      情形，並無不符；另關於被上訴人上開貸款債務確實列為
      呆帳，並於被上訴人甫卸任民政局長2 個月左右，即以上
      述金融機構合併法方式讓與龍昇星公司，則上訴人指稱被
      上訴人「當民政局長2 年多，把這2 千多萬元全部清償完
      了」之語，雖有差異，惟被上訴人上開餘欠之貸款債務，
      最後清償方式係以呆帳方式由資產管理公司受讓，則如前
      述，是上訴人於節目中以「清償完了」等語談論，尚合於
      一般民眾對於呆帳之清償方式之認知情形。另被上訴人上
      開連帶貸款債務之呆帳，係由金融重建基金委託之存保公
      司接管經營不善之高雄企銀，並以金融機構合併之方式讓
      與龍昇星公司，而金融重建基金之財源又來自國庫稅收及
      預算，則上訴人當時身為立法委員，質疑被上訴人上開貸
      款債務最終以上述讓與資產管理公司方式處理，而評論甫
      自民政局長卸任之被上訴人關於上開貸款債務之清償方式
      ，堪認尚屬可受公評範疇。至關於上訴人上開談論所稱「
      我最近聽大眾銀行在跟我講」之語，上訴人係於92年9 月
      3 日晚間在前開中視「文茜小妹大」節目中談論，而92年
      1 月至12月間，上訴人並未曾至大眾銀行演講乙節，有大
      眾銀行95年3 月2 日及同年5 月3 日函在卷可稽（見原法
      院94年度易字第1610號刑事卷第135 、181 頁），上訴人
      實係於該節目播出後之93年10月22日始至該銀行演講等情
      ，亦有大眾銀行專案處理中心96年4 月23日函附於刑事案
      卷可證（見原法院94年度易字第1610號刑事卷第65頁、及
      本院卷第65頁之影本）。是上訴人在原審抗辯係耳聞大眾
      銀行演講與會人士所述云云，自非實在；然查上訴人於偵
      查中曾供稱其於節目中有表明是聽說，又其當時擔任立委
      會有很多人提供消息等語（見高雄地檢署93年度他字卷第
      2903號卷第41頁）。縱上訴人對此部分有未盡其查證之責
      ，惟如上述，上訴人所指稱關於被上訴人「借款2 千多萬
      元．．．清償2 千多萬元」等言論，既非與事實完全不符
      ，上訴人當時身為立法委員而評論甫自民政局長卸任之被
      上訴人關於其貸款債務之清償方式，尚屬可受公評範疇，
      上訴人所為顯尚難遽認係基於侵權行為之故意。
（四）至關於上訴人上開節目談論中所稱「其實那時候謝市長剛
      當市長的時候，我有寫1 篇，我有在民眾日報寫1 篇，我
      希望說他能夠注意兩個人，我覺得有兩個人是不能用的，
      一個是當時的消防局長陳坤章，一個是民政局長甲○○，
      後來果不其然兩個人都完全出事了」等語部分，經查被上
      訴人曾於91年12月間擔任高雄市政府民政局長而與欲競選
      高雄市議會議長之朱安雄涉犯共同交付賄賂罪，經本院93
      年度選上重訴字第1 、2 號刑事判決處以有期徒刑6 月確
      定，有該判決影本可稽，且此部分又係上訴人針對當時謝
      長廷市長之任用人員適任與否之評論，屬於公共事務範圍
      ，尚未能以此為係對於被上訴人名譽之侵害，附予指明。
五、綜上所述，查被上訴人原係高雄市民政局長，自屬可受公評
    之公眾人物，而被上訴人於其任職民政局長期間內，因其配
    偶借款而任連帶保證人所積欠銀行鉅額之連帶貸款債務，既
    仍受債權人追討，其間是否涉有利益及不法情事，亦屬可受
    公評之事，而上訴人當時身為立法委員，對於可受公評之事
    ，為合理適當之評論，自難謂係不法侵害被上訴人之名譽。
    從而，被上訴人本於侵權行為之法律關係請求上訴人負侵權
    行為損害賠償責任，尚無理由，不應准許，其假執行之聲請
    亦失所附麗，應併予駁回。原審為命上訴人應給付被上訴人
    80萬元及自民國95年8 月12日起至兵償日止按年息百分之五
    計算之利息之判決，並為假執行之宣告，自有未洽。上訴意
    旨指摘原判決不當，求予廢棄改判，為有理由，自應由本院
    予以廢棄改判。
六、據上論結，本件上訴為有理由，依民事訴訟法第450 條、第
    78條，判決如主文。
中　　華　　民　　國　　96　　年　　10　　月　　23　　日
                            民事第一庭
                                審判長法官  黃金石
                                法      官  謝肅珍
                                法      官  林健彥
以上正本證明與原本無異。
本件不得上訴。
中　　華　　民　　國　　96　　年　　10　　月　　23　　日
                                書  記  官  魏文常
